臺灣新北地方法院行政訴訟判決　　　　　110年度交字第554號
原　　　告　施志明　
被　　　告　新北市政府交通事件裁決處

代　表　人　李忠台　
訴訟代理人　黃慧婷　　律師


上列當事人間因交通裁決事件，原告不服被告民國 110 年 7 月
20 日新北裁催字第 48-AX0000000 號裁決，向本院提起行政訴
訟，本院判決如下：
    主  文
一、原告之訴駁回。
二、訴訟費用新臺幣參佰元由原告負擔。
    事實及理由
壹、程序方面：
    原告不服被告所為道路交通管理處罰條例第8 條之裁決而提
    起撤銷訴訟，依行政訴訟法第237 條之1 ，應適用交通裁決
    事件訴訟程序。本件因卷證資料已經明確，本院依同法第23
    7 條之7 規定，不經言詞辯論，逕為裁判。
貳、實體方面：
一、爭訟概要：
    緣原告施志明駕駛其所有車牌號碼000-0000號大型重機（下
   稱系爭機車）於民國（下同）109年10月12日19時39分，行經
    中正路與環河北路三段口右轉時未打方向燈，有「駕駛人轉
    彎時未顯示方向燈」之違規行為，經民眾於109年10月12日
    檢具違規影片向臺北市政府警察局士林分局(下稱原舉發單
    位)檢舉，案經原舉發單位檢視違規影片後認定違規屬實，
    於109年10月29日填製北市警交字第AX0000000號舉發違反道
    路交通管理事件通知單予以舉發，記載應到案日期為109年
    12月14日前，並移送被告處理，原告於109年11月9日提出申
    訴，嗣經被告調查認定原告有「汽車駕駛人未依規定使用方
    向燈」之違規事實，乃依道路交通管理處罰條例第42條及違
    反道路交通管理事件統一裁罰基準表等規定，以110年7月20
    日新北裁催字第48-AX0000000號反道路交通管理事件裁決書
    （下稱原處分），裁處原告罰鍰新臺幣（下同）1,200元。
    原告不服，遂提起本件行政訴訟。
二、原告起訴主張及聲明：
㈠、主張要旨：
⑴、本案之民眾檢舉人係開寶馬轎車一路急按喇叭，原告當時被
    驚嚇，為緊急避難，所以欲快速駛離，是否右轉有無打方向
    燈，其實原告也不知道。
⑵、就如申訴書裡面所陳述的，本案檢舉人既然要檢舉原告有無
    打方向燈此事，原告是被動無法調查有利證據，所以要求被
    告有公權力調閱監視器看看是否如原告所稱檢舉人急按喇叭
    、原告還回頭看是怎麼回事？並在右轉環河北路口兩車停下
    來交談，原告問檢舉人:我有擋到你嗎？都可證明原告所言
    不虛。
⑶、無奈被告捨此不為，裁決書既無查核原告有利證據，以公正
    評判此事，只為便宜行事，最近交通檢舉規則似乎也針對右
    轉車輛沒打方向燈等等案件不予開放民眾檢舉等也應可說明
    此類案件過於浮濫。
⑷、原告只想知道一件事，如果這件事情發生在您身上，您會不
    會緊急避難？心一慌，會記得有沒有打方向燈嗎？沒有當下
    摔倒，原告已經暗自慶幸了，天底下有加害人(檢舉人)還得
    寸進尺追殺原告嗎？普天之下還有公理乎。
㈡、聲明：⑴原處分撤銷。⑵訴訟費用由被告負擔。
三、被告答辯及聲明：
㈠、答辯要旨：
⑴、查檢舉人提供之行車紀錄器錄影畫面，原告於系爭地點右轉
    時確實未依規定使用方向燈，（附件一「000-0000錄影檔案
    0000000 0000.mp4」、被證4 ），上開違規事實明確，被告
    據以裁處，應無違誤。
⑵、原告固於起訴狀意旨中稱「後方車輛猛按喇叭導致其驚嚇」
    而主張緊急避難，惟查原告於採證影片開始之初，即行駛於
    左側車道，其自左側車道變換至右側車道之前即應使用方向
    燈，然其卻捨此未為而遭到原即行駛於右側車道之訴外人車
    輛鳴按喇叭，參安全規則第99條第1項第3款規定，機車駕駛
    人變換車道時本即應禮讓直行車先行，原告於變換車道時不
    僅未使用方向燈，且亦未禮讓直行車先行，隨後受後方車輛
    鳴按喇叭，核其駕駛行為即已非一般道路駕駛人所得合理預
    見，按一般道路駕駛經驗而言，原告應可預見其行為將招致
    該結果；且於道路中受他人鳴按喇叭者，客觀上並未構成緊
    急避難中所稱之危難情狀，原告於後續在轉彎時不使用方向
    燈，亦難謂其為適當之避難手段，故原告之訴顯無理由。
⑶、再者，原告既為合法考領機車駕駛執照之人，有機車車籍查
    詢資料及駕駛人基本資料（被證5）為憑，其對上述規定應
    知之甚詳，並應確實遵守。是原告前揭所述，無非單方所執
    之詞，委無足取。
⑷、綜上所述，被告依法裁處，應無違誤。原告之訴為無理由，
    陳請判決如答辯聲明所載，以維法紀。
㈡、聲明：⑴原告之訴駁回。⑵訴訟費用由原告負擔。
四、爭點：
㈠、原告主張是因行車糾紛遭按喇叭被驚嚇故未打方向燈，是否
    可主張「緊急避難。」？
㈡、原處分裁處原告「（右轉彎）未依規定使用方向燈」之違規
    行為，是否適法有據？
五、本院的判斷：
㈠、前提事實：
    爭訟概要欄所載之事實，除上開爭點外，其餘事實業據原告
    於起訴狀所不爭執，並有民眾檢舉明細、北市警交字第AX00
    00000號舉發違反道路交通管理事件通知單及合法送達證明
    、新北裁催字第 48-AX0000000 號違反道路交通管理事件裁
    決書及合法送達證書、臺北市政府警察局士林分局110年8月
    16 日北市警士分交字第 1103036671 號函附職務報告、勤
    務分配表、社子派出所公務電話紀錄、道路交通現場示意圖
    、現場照片、採證光碟截取照片、機車車籍查詢資料及駕駛
    人基本資料、採證光碟片等資料（見本院卷第 59 頁至第97
    頁）足資佐證，自堪認定。
㈡、本件應適用之相關法令：
⑴、道路交通安全規則：
①、第1 條：
    本規則依道路交通管理處罰條例第九十二條第一項規定訂定
    之。
②、第2 條第1 項第1 款：
    本規則用詞，定義如下：一、汽車：指在道路上不依軌道或
    電力架線而以原動機行駛之車輛（包括機車）。
③、第91條第1 項第6 款：
    行車遇有轉向、減速暫停、讓車、倒車、變換車道等情況時
    所用之燈光及駕駛人之手勢，應依下列規定：六、變換車道
    時，應先顯示欲變換車道方向之燈光或手勢。
④、第99條第1項第3款：
    機車行駛之車道，應依標誌或標線之規定行駛；無標誌或標
    線者，依下列規定行駛：三、變換車道時，應讓直行車先行
    ，並注意安全距離。
⑤、第109 條第2 項第2 款：
    汽車駕駛人，應依下列規定使用方向燈：二、左（右）轉彎
    時，應先顯示車輛前後之左（右）邊方向燈光；變換車道時
    ，應先顯示欲變換車道方向之燈光，並應顯示至完成轉彎或
    變換車道之行為。
⑵、道路交通管理處罰條例：
①、第3 條第8 款：
    本條例用詞，定義如下：八、車輛：指非依軌道電力架設，
    而以原動機行駛之汽車（包括機車）、慢車及其他行駛於道
    路之動力車輛。
②、第7 條之1 ：
    對於違反本條例之行為者，民眾得敘明違規事實或檢具違規
    證據資料，向公路主管或警察機關檢舉，經查證屬實者，應
    即舉發。但行為終了日起逾七日之檢舉，不予舉發。
③、第42條：
    汽車駕駛人，不依規定使用燈光者，處新臺幣一千二百元以
    上三千六百元以下罰鍰。
⑶、按「本細則依道路交通管理處罰條例第九十二條第四項規定
    訂定之。」、「處理違反道路交通管理事件之程序及統一裁
    罰基準，依本細則之規定辦理。前項統一裁罰基準，如附件
    違反道路交通管理事件統一裁罰基準表。」，違反道路交通
    管理事件統一裁罰基準及處理細則第1 條、第2 條第1 項、
    第2 項分別亦有明定，是違反道路交通管理事件統一裁罰基
    準及處理細則即係基於法律之授權所訂定，而該處理違反道
    路交通管理事件之統一裁罰基準（即「違反道路交通管理事
    件統一裁罰基準表」）已考量「違反事件」、「法條依據」
    、「法定罰鍰額度或其他處罰」、「違規車種類別或違規情
    節」、「期限內繳納或到案聽候裁決者」、「逾越應到案期
    限30日內，繳納罰鍰或到案聽候裁決者」、「逾越應到案期
    限30日以上60日以內，繳納罰鍰或到案聽候裁決者」、「逾
    越應到案期限60日以上，繳納罰鍰或逕行裁決處罰者」等因
    素，作為裁量之標準，並未違反授權之目的及裁量權之本質
    ，是其不僅直接對外發生效力，且被告亦應受其拘束而適用
    之。
㈢、按道路交通安全規則第 91 條第 1 項第 6 款、第 109 條
    第 2 項第2 款規定：「行車遇有轉向、減速暫停、讓車、
    倒車、變換車道等情況時所用之燈光及駕駛人之手勢，應依
    下列規定：六、變換車道時，應先顯示欲變換車道方向之燈
    光或手勢。」、「汽車駕駛人，應依下列規定使用方向燈：
    二、左（右）轉彎時，應先顯示車輛前後之左（右）邊方向
    燈光；變換車道時，應先顯示欲變換車道方向之燈光，並應
    顯示至完成轉彎或變換車道之行為。」其立法目的乃在於使
    其他用路人（尤其係位於原車道後方及欲變換至之車道後方
    者）得預知該車之行車動向而為安全之措施。
㈣、原告之行政訴訟意旨略以：「原告因行車糾紛被驚嚇，故未
    打方向燈，應可主張緊急避難。」等語置辯。惟查：
⑴、依檢舉光碟截取照片所示：（見本院卷第 89 頁至第 90 頁
    ）「（ 10/12 19:38:56 ）原告騎乘重型機車原行駛內側車
    道，因減速往外側車道行駛」、「（ 10/12 19:38:58 ）原
    告騎乘重型機車，因遭人以按喇叭示警，故有煞車減速之情
    形。」、「（ 10/12 19:39:02 ）原告騎乘重型機車轉彎時
    未顯示方向燈」、「（ 10/12 19:39:04 ）原告騎乘重型機
    車轉彎時未顯示方向燈」，是以原告於系爭地點右轉時確實
    未依規定使用方向燈，且當時車速並不快，原告應有充足之
    時間反應並依規定使用方向燈。
⑵、依行政罰法第13條規定，「因避免自己或他人生命、身體、
    自由、名譽或財產之緊急危難而出於不得已之行為，不予處
    罰。但避難行為過當者，得減輕或免除其處罰。」其立法理
    由謂：緊急避難係阻卻違法之正當事由，如因緊急避難之行
    為致違反行政法上義務者，不予處罰。但如避難行為未採取
    適當手段因而過當者，尚不能認係阻卻違法之正當事由，惟
    其情可憫，故但書規定避難行為過當者得減輕或免除其處罰
    。其具備要件：㈠須有緊急危難存在。所謂「緊急」，係指
    倘未立即採取避難措施，即無法阻止危難之發生或擴大。而
    所謂「危難」，則係指自己或他人之生命、身體、自由、名
    譽或財產有發生災難之可能性，至其係肇因於自然災害或人
    為因素，固非所問。惟為避免「緊急避難」制度遭不當濫用
    ，而成為違反行政法上義務者之遁詞，倘該危難係因行為人
    蓄意招致以便遂行其違反行政法上義務行為，或行為人事前
    應防止、能防止而未防止，導致該危難之發生，則均不屬之
    。㈡避難行為必須客觀上不得已。即緊急避難行為在客觀上
    須係為達到避難目的之必要手段。行為人因自己或他人之生
    命、身體、自由、名譽、財產遭遇緊急危難，若非立即採取
    避難行為犧牲他人法益，否則無法保全自己或他人法益時，
    固能主張緊急避難，惟此避難行為須係足以挽救法益陷於急
    迫危險之「必要手段」，亦即所犧牲之他人法益與所保全之
    法益間，已呈現不可避免之利益衝突現象，兩者僅能擇一存
    在，不是喪失所要保全之法益，就是犧牲他人之法益，此時
    方屬所謂「必要」。而「不得已」，則係指避難行為之取捨
    ，祇此一途，別無選擇而言，如尚有其他可行之方法足以避
    免此一危難，即非不得已之避難行為。㈢緊急避難行為必須
    不過當。緊急避難行為在客觀上若已過當者，即已超出緊急
    避難之範圍，構成避難過當，自不能阻卻違法，僅能減免處
    罰。而判斷有無過當之標準，係採「保護優越法益原則」，
    亦即依「法益衡量理論」之觀點（包括法益位階關係、法益
    受影響之程度、損害發生之可能性、被犧牲者之自主決定權
    、危難是否來自於被犧牲者、法益對於個別當事者所具有之
    特別意義及遭人強制之避難狀態等因素），判斷避難者所保
    護之法益，是否較其所犧牲之他人法益，具有顯著之優越性
    。㈣避難行為必須出於救助意思。即行為人主觀上須係出於
    救助自己或他人生命、身體、自由、名譽、財產之緊急危難
    的意思。」(最高行政法院106年度判字第104號判決意旨參
    照)。
⑶、原告於起訴狀意旨中稱「後方車輛猛按喇叭導致其驚嚇」而
    主張緊急避難云云。查原告於採證光碟擷取照片顯示開始之
    初，即行駛於左側車道，其自左側車道變換至右側車道之前
    即應使用方向燈，然其卻捨此未為而遭到原即行駛於右側車
    道之訴外人車輛鳴按喇叭，參以交通安全規則第99條第1項
    第3款規定，機車駕駛人變換車道時本即應禮讓直行車先行
    ，原告於變換車道時不僅未使用方向燈，且亦未禮讓直行車
    先行，隨後受後方車輛鳴按喇叭，核其駕駛行為即已非一般
    道路駕駛人所得合理預見，按一般道路駕駛經驗而言，原告
    應可預見其行為將招致該結果；且於道路中受他人鳴按喇叭
    者，客觀上並未構成緊急避難中所稱之危難情狀，原告於後
    續在轉彎時不使用方向燈，亦難謂其為適當之避難手段，故
    原告之訴顯無理由。
⑷、原告既為合法考領機車駕駛執照之人，有機車車籍查詢資料
    及駕駛人基本資料（（見本院卷第91頁至第93頁）為憑，其
    對上述規定應知之甚詳，並應確實遵守。是原告前揭所述，
    無非單方所執之詞，委無足取。綜上所述，被告依法裁處，
    應無違誤。原告之訴為無理由。
㈤、本件判決基礎已經明確，兩造其餘的攻擊防禦方法及訴訟資
    料經本院斟酌後，核與判決結果不生影響，無一一論述及調
    查之必要，一併說明。
六、結論：原處分並無違誤，原告訴請撤銷為無理由，應予駁回
    。本件第一審裁判費為300 元，所以確定第一審訴訟費用額
    為300 元，由原告負擔。
七、依行政訴訟法第195 條第1 項後段、第236 條、第98條第1
    項前段、第237 條之8 第1 項、第237 條之9 第1 項，判決
    如主文。
中    華    民    國   110    年    10    月    28    日
                  行政訴訟庭  法  官  陳伯厚
一、上為正本係照原本作成。
二、如不服本判決，應於判決送達後20日內，向本院提出上訴狀
    並表明上訴理由（原判決所違背之法令及其具體內容或依訴
    訟資料可認為原判決有違背法令的具體事實），其未載明上
    訴理由者，應於提出上訴後 20 日內向本院補提理由書（上
    訴狀及上訴理由書均須按他造人數附繕本，如未按期補提上
    訴理由書，則逕予駁回上訴），並應繳納上訴裁判費新臺幣
    750 元。
                              書記官  陳柔吟
中    華    民    國   110    年    10    月    28    日